【裁判字號】    88,上易,3074
【裁判日期】    890328
【裁判案由】    詐欺
【裁判全文】
臺灣高等法院臺中分院刑事判決                  八十八年度上易字第三七四號
    上  訴  人  臺灣台中地方法院檢察署檢察官
    被      告  甲○○
右上訴人因被告詐欺案件，不服臺灣台中地方法院八十八年度易緝字第一九四號中華
民國八十八年七月三十日第一審判決（起訴案號：臺灣台中地方法院檢察署八十四年
度偵字第一三二三二號、一四二九三號），提起上訴，本院判決如左：
    主      文
上訴駁回。
    理      由
一、本案經本院審理結果，認被告被訴詐欺犯行係屬不能證明，其證據及理由，業據
    第一審判決書理由欄記載甚詳，爰引用之 (如附件)。
二、檢察官上訴意旨略以：被告在法院虛與委蛇，故意與告訴人達成和解，並簽發本
    票，謊稱願自八十八年九月十日起，開具四張本票分四期償還，然屆期被告均未
    償還且避不見面，顯見被告佯稱和解，朦騙法院，以逃避詐欺之罪責，主觀上有
    詐欺之故意云云。
三、按為訴訟上證明之資料，須通常一般之人均不致於有所懷疑，而得確信其為真實
    之程度者，始得據為有罪之認定。倘其證明尚未達於此一程度，而有合理性懷疑
    存在時，即不得遽認被告犯罪。又，刑事訴訟之被告依法並無自證無罪之義務，
    若控罪所憑之積極證據，在生活經驗上尚不足以排除其他有利被告之合理推斷，
    致不足以證明犯罪事實時，仍不能因被告否認犯罪之辯解不成立，資為無視積極
    證據不足之理由，通觀最高法院七十六年度台上字第四九八六號、三十年上字第
    四八二號、三十年上字第一八三一號等判例所持一貫見解，不難明瞭。又，所謂
    詐欺行為，係指以欺罔之手段，使人交付財物或取得財產上不法之利益，故為達
    詐欺行為之既遂，應存在二段式因果關係。即第一階段，須欺罔之行為使被害人
    錯誤，且欺罔行為與被害人之錯誤間須有因果關係。其次，第二階段被害人須基
    於使人陷於錯誤之原因，交付財物或提供財產上之不法利益，該項錯誤與財物、
    利益之取得須有因果關係。第一階段之欺罔，其內容須為依虛偽之言語、動作使
    人陷於錯誤，利用被害人陷於錯誤狀態之情形，第二階段係欺罔之結果。原審以
    不能證明被告犯罪，而依刑事訴訟法第三百零一條第一項規定，諭知無罪之判決
    ，經核認事用法，並無不合，檢察官上訴所指，被告未依約履行清償之責，縱屬
    實情，然本案所判斷者係被告是否有公訴意旨所指詐欺犯行，與被告是否事後依
    約清償並無必然之關係，上訴意旨認應就被告予以論罪科刑，而指摘原判決不當
    ，經查為無理由，應予駁回。
四、據上論斷，應依刑事訴訟法第三百七十三條、第三百六十八條，判決如主文。
本案經檢察官丁○○到庭執行職務。
中      華      民      國    八十九     年      三       月    廿八    日
                                  臺灣高等法院臺中分院刑事第四庭
                                        審判長法  官  洪  耀  宗
                                              法  官  吳  重  政
                                              法  官  劉  登  俊
右正本證明與原本無異。
不得上訴。
                                              書記官  朱  敏  諄
中      華      民      國    八十九     年      三       月    三十    日
                                                                        Ｃ
台灣台中地方法院刑事判決                        八十八年度易緝字第一九四號
 公  訴  人  台灣台中地方法院檢察署檢察官
    被      告  甲○○  男四十七歲（民國○○○年○月○○○日生）
                        國民身分證統一編號：Ｌ一0000000號
                        住台東市○○街一七０巷七弄六號四樓
                        居台中市○○區○○路七十六巷十二弄五十七號六樓
右列被告因詐欺案件，經檢察官提起公訴（八十四年度偵字第一三二三二號、第一四
二九三號），本院判決如左：
    主  文
甲○○無罪。
    理  由
一、公訴意旨略以：被告甲○○與王明星（另案審理）共同意圖為自己不法之所有，
    於民國八十三年十二月二日由甲○○出面持如附表所示王明星所簽發三紙支票央
    求乙○○代為調現，因甲○○尚積欠乙○○新台幣（下同）三十餘萬元貨款，乙○○為顧商業情誼，礙於情面，不疑有它，乃持向他人調借，總共借一百零五萬
    元與甲○○，未料屆期提示竟未獲兌現，經查始知王明星所設支票帳戶僅二個月
    即遭拒絕往來，而甲○○亦不知去向，始知受騙。又甲○○意圖為自己不法之利
    益，於八十三年十二月向明知無支付能力，仍要求其承包商（為泰侑利有限公司
    ，下稱泰侑利公司）負責人丙○○承建其營造工程，丙○○承建完畢後，向其請
    款六十一、二萬元，甲○○以所經營正合建設開發股份有限公司開立簽發之支票
    二紙，經提示後均遭退票，甲○○亦逃匿他處不知去向，始知受騙。因認被告涉
    有詐欺罪嫌云云。
二、按犯罪事實應依證據認定之，無證據不得推定其犯罪事實，又不能證明被告犯罪
    者，應諭知無罪之判決，刑事訴訟法第一百五十四條、第三百零一條第一項分別
    定有明文。又刑事訴訟法上所謂認定犯罪事實之證據，係指足以認定被告確有犯
    罪行為之積極證據而言，該項證據自須適合於被告犯罪事實之認定，始得採為斷
    罪資料；如未能發現相當證據，或證據不足以證明，自不能以推測或擬制之方法
    ，以為裁判之基礎；又刑法第三百三十九條第一項詐欺罪之成立，以意圖為自己
    或第三人不法所有，以詐術使人將本人或第三人之物交付為要件。所謂以詐術使
    人交付，必須被詐欺人因其詐術而陷於錯誤，若其所用方法，不能認為詐術，亦
    不致使人陷於錯誤，即不構成該罪，最高法院二十九年上字第三一０五號、四十
    年台上字第八十六號、四十六年台上字第二六０號分別著有判例可資參照。至於
    民事債務當事人間，若有未依債務本旨履行給付之情形，原因非一，或因不可歸
    責事由致無法給付，或因得對他造合法主張抗辯而拒絕給付，甚至債之關係成立
    後，始行惡意遲延給付亦非無可能，要難在別無積極證據之情形下，違反刑事訴
    訟法第一百五十四條之規定，遽以被告單純債務不履行之狀態，即推定被告自始
    基於不法所有之意圖而施用詐術。
三、本件公訴人認被告涉犯詐欺罪嫌，無非以告訴人乙○○、丙○○之指訴，並有支
    票及退票理由單可證，及被告所開立之支票帳戶於八十三年底即遭拒絕往來，有
    台灣中小企業銀行太平分行之開戶資料、支票往來明細可參，其仍開立八十四年
    一月十三日、二十八日之支票交付丙○○，且王明星又因偽造有價證券罪於八十
    三年一月二十六日遭本院通緝中，其仍使用王明星支票在外向他人調現，二人有
    共謀詐欺等情為其主要論據。訊據被告甲○○堅決否認有為右揭犯行，辯稱：因
    乙○○為朋友之弟而向其調現，所交付與乙○○之支票三張係因與案外人張大樹
    有工程往來而由其所交付，跳票後去找張大樹已找不到人，因生意又失敗才無力
    償還，至於丙○○早於八十三年五、六月間即承包施作該工程，約定承包之報酬
    應於八十四年間給付，簽發之支票二張應係公司跳票前即已簽發，因屆期生意失
    敗亦無法清償，並無詐欺之犯意及行為等語。
四、經查，被告所交付與告訴人乙○○如附表所示發票人為王明星支票三紙，經提示
    後因已列為拒絕往來而退票，有退票理由單三張在卷足憑，惟告訴人乙○○亦自
    承：之前與被告因有多次貨款往來才同意其調借現金，當時另有部分貨款事後被
    告亦未清償等情，足見被告當時僅係單純與持票據調借現金；且該王明星支票帳
    戶迄被告交付與告訴人乙○○之八十四年一月二十七日，始經公告列為拒絕往來
    戶，有玉山商業銀行八十八年六月二十二日玉台中（存）字第八八００四七三號
    函所附票據事故查詢表一份附卷可稽，亦難認被告於向告訴人乙○○調借現金之
    時即明知該支票三張因列為拒絕往來而毫無支付可能；況該支票之發票人王明星
    於八十三年一月二十六日雖即因偽造有價證券案件經本院通緝，惟該案經審理結
    果，仍經本院以八十五年度訴緝字第三四號刑事判決判處王明星無罪在案，有該
    判決書一份可參，足見被告持用調現之支票非偽造，亦難僅憑發票人王明星當時
    經通緝中等情，即堪認被告對之必知情並進而推認被告必有與王明星共同詐欺之
    犯意，或有何施用詐術之行為可言；加以，被告事後又已與告訴人乙○○達成和
    解願清償該筆借款，有和解書一份在卷可參，益徵被告自始應無為自己不法所有
    之詐欺犯意。
五、另被告為給付告訴人丙○○施作樓梯扶手等工程價款，而開立以其經營之正合建
    設開發股份有限公司為發票人，付款人台灣中小企業銀行太平分行，金額各為五
    萬四千三百六十五元、十七萬一千元，發票日各記載為八十四年一月十三日、一
    月二十八日支票二張，前者屆期提示因已列為拒絕往來而退票，有該支票影本二
    張、退票理由單一份可憑；而為發票人之被告經營之正合建設開發股份有限公司
    所開立支票帳戶則於八十三年十二月三十日列為拒絕往來，有台灣中小企業銀行
    太平分行八十四年十月九日（八四）太平字第七二二六號函一份在卷可參；然告
    訴人丙○○向被告承包該工程一事，早於被告發生無力清償前之八十三年五、六
    月間即已約定，嗣同年十一、十二月間才開始施工等情，為被告與告訴人丙○○
    所是認，則被告自始即基於與告訴人間承攬契約之約定，委由告訴人施作工程，
    縱使給付報酬之支票交付後因拒絕往來而退票，亦屬被告事後無法依約給付承攬
    契約報酬之民事問題，尚難認被告於委請告訴人丙○○施作工程之始，即有詐欺
    之犯意，或有何堪認施用詐術之行為；至於告訴人雖堅指被告交付該支票二張時
    ，該支票帳戶已列為拒絕往來戶，為被告所否認，告訴人亦稱因事隔久遠，相關
    資料均已滅失，復查無其他積極證據足資佐證，自難僅憑告訴人之唯一指訴堪認
    被告有故意簽發無清償可能支票之情形，況如前述，本件早於被告償債能力不佳
    前即已訂約並施作工程，此要屬被告事後如何給付民事承攬契約應付報酬之問題
    ，於本院審理中被告復已簽發本票十張願分期償還告訴人丙○○該筆工程款，為
    告訴人所自承，益見被告自始應無為自己不法所有或為自己不法利益之詐欺犯意
    ，被告所辯，尚堪採信。此外，復查無其他積極證據足資認定被告有何公訴人所
    指犯行，本件不能證明被告犯罪，揆諸前開法條規定及判例意旨，自應諭知被告
    無罪之判決，以示慎審。
六、至於公訴人以八十四年度偵續字第一七號移送併辦意旨部分，本案既諭知被告無
    罪之判決，自難認二者有何裁判上一罪之關係，本院無從併與審理，應移由檢察
    官另為適當處理，併此敘明。
據上論斷，應依刑事訴訟法第三百零一條第一項，判決如主文。
中        華        民        國   八十八   年    七     月    三十    日
                                       台灣台中地方法院刑事第一庭
                                           法  官  林  麗  真
右正本證明與原本無異。
如不服本判決，應於判決送達後十日內向本院提出上訴狀，上訴於臺灣高等法院臺中
分院( 須附繕本 )。
                                           書記官
中        華        民        國   八十八   年     八     月     三     日


司法院資訊處製作；財團法人民間司法改革基金會備份。
